臺灣高雄地方法院民事判決　　　　　　　 99年度訴字第899號
原　　　告　王梅蘭
訴訟代理人　黃建雄律師
被　　　告　王寶全
　　　　　　王亮凱
共　　　同　謝國允律師
訴訟代理人
上列當事人間請求確認所有權存在事件，本院於民國100 年2 月
9 日言詞辯論終結，判決如下：
    主      文
確認被告王寶全就門牌號碼高雄市○鎮區○○路八十三號房屋（
三層樓及屋突、面積合計一百四十四點九平方公尺）及八十五號
房屋（三層樓及屋突、面積合計二百六十九點八平方公尺）之三
分之一所有權均不存在。
確認被告王亮凱就門牌號碼高雄市○鎮區○○路八十五號房屋（
三層樓及屋突、面積合計二百六十九點八平方公尺）之三分之一
事實上處分權不存在。
原告其餘之訴駁回。
訴訟費用由被告王寶全負擔二分之一，被告王亮凱負擔四分之一
，餘由原告負擔。
    事實及理由
壹、程序部分：
    按訴狀送達後，原告不得將原訴變更或追加他訴，但請求之
    基礎事實同一者，不在此限，民事訴訟法第255 條第1 項第
    2 款定有明文。查本件原告原起訴請求確認其對門牌號碼高
    雄市○鎮區○○路83號（3 層樓及屋突、面積合計144.9 平
    方公尺）及85號（3 層樓及屋突、面積合計269.8 平方公尺
    ）之房屋（以下稱系爭83、85號房屋）有單獨所有權。迭經
    變更後改以請求：(1)確認被告王寶全就系爭83、85號房屋3
    分之1 所有權不存在；(2)確認被告王亮凱就系爭83、85號房
    屋3 分之1 事實上處分權不存在（參見本院卷第381 頁）。
    經核原告前揭變更乃係基於確認系爭房屋所有權歸屬之同一
    事實所為，核與前揭規定相符，應予准許。
貳、實體部分：
  一、原告主張：緣坐落高雄市○鎮區○○段500 之15、16、50
      2 之6 、507 之18及19等地號土地均係高雄市政府所有，
      原由某不詳第三人向高雄市政府承租使用，再由原告及被
      告王寶全之父即訴外人王玉明向該第三人購得上述承租權
      利，並於其上興建3 層樓及1 層樓房屋各1 棟，門牌號碼
      分別為高雄市○鎮區○○路83號及85號（即系爭83、85號
      房屋於民國91年間辦理改建前，以下稱系爭83、85號舊屋
      ）。嗣王玉明於90年9 月8 日死亡後，全體繼承人協議由
      原告、被告王寶全及訴外人王梅香3 人平均繼承系爭舊屋
      。又原告於繼承系爭舊屋後，即單獨出資將該舊屋拆除並
      重新改建成為系爭83、85號房屋，故系爭舊屋已因改建而
      滅失，應由原告單獨原始取得系爭房屋之所有權。再者，
      系爭房屋因所坐落土地係高雄市政府所有，以致無法辦理
      保存登記，且為配合該土地前於91年間係由原告、被告王
      寶全及王梅香等人向高雄市政府辦理承租之現況，遂由原
      告、被告王寶全及王梅香3 人於91年8 月15日就系爭房屋
      以每人持分各3 分之1 申報房屋稅籍，但實際上均係由原
      告負責繳納房屋稅。至於系爭房屋出租予統一超商股份有
      限公司（以下稱統一超商）部分，亦係為配合上述系爭舊
      屋繼承、承租土地暨系爭房屋稅籍設立等情事，方始以原
      告、被告王寶全、王亮凱及王梅香等人名義共同簽訂，惟
      租金均由原告全權處理。詎被告王寶全竟以系爭房屋之共
      有人自居，更將房屋稅之納稅義務人名義擅自變更為其子
      即被告王亮凱，從而原告因被告王寶全、王亮凱2 人前開
      所為，以致其法律上之所有權人地位有受侵害之危險，為
      此爰依法提起本訴等語，並聲明：(1)確認被告王寶全就系
      爭房屋3 分之1 所有權不存在；(2)確認被告王亮凱就系爭
      房屋3 分之1 事實上處分權不存在。
  二、被告則以：系爭舊屋原係王玉明出資興建，王玉明死亡後
      ，全體繼承人乃協商由被告王寶全、訴外人王保霖及王保
      源等人出資改建，惟因渠等資金不足，遂向原告借款用以
      支應改建所需費用，興建過程雖有將系爭85號舊屋完全拆
      除，但系爭83號舊屋則因保有原建物外牆及天花板而未完
      全拆除。又被告王寶全及王保霖、王保源先前與統一超商
      接洽，約定於系爭房屋建築完成後將一樓部分出租予統一
      超商，每月所得租金除用以償還原告上述借款外，餘額即
      由渠3 人均分，至原告為確保上述借款債權得獲清償，乃
      要求同以其名義作為租賃契約當事人，另王保霖、王保源
      則商借王梅香之名義作為出租人，故系爭房屋修建完工後
      ，即以原告、被告王寶全、王梅香等人名義共同與統一超
      商簽訂租賃契約，其後因被告王寶全於93年間將系爭房屋
      應有部分移轉予被告王亮凱，故於93年11月5 日再以原告
      、被告王亮凱及王梅香等人之名義簽訂租賃契約，所得租
      金均由統一超商匯款分別至原告、被告王亮凱、王梅香等
      出租名義人之帳戶，其中匯入原告帳戶之款項即作為清償
      上述借款之用，且當初向原告借款時所約定清償期為6 年
      ，現時早已清償完畢。另匯入被告王寶全帳戶之款項則用
      以支付系爭房屋所承租之國有土地租金及房屋稅等費用，
      故原告所稱負責繳納房屋稅云云，並非事實，綜此可知原
      告僅係借款予被告王寶全及王保霖、王保源等人改建系爭
      房屋，並非出資興建之人，故原告顯非系爭房屋所有權人
      。此外，系爭房屋稅籍資料尚登記有其他共有人，故原告
      單獨提起本件確認之訴亦非合法等語資為抗辯。並聲明：
      原告之訴駁回。
  三、兩造不爭執與不爭執之事項：
    (一)當事人不爭執事項：
      (1)系爭83、85號舊屋均係未辦理保存登記之建物，原由王
        玉明出資興建，嗣王玉明於90年9 月8 日死亡後，由全
        體繼承人（即原告、被告王寶全及王玉明之妻張桂香、
        王玉明之其餘子女王保源、王梅枝、王梅香、王寶霖等
        人）協議由原告、被告王寶全及王梅香3 人平均繼承（
        參見本院卷第12至14頁）。
      (2)系爭舊屋改建前屋況如本院卷第111 頁照片所示（系爭
        83號舊屋為3 層樓房屋，系爭85號舊屋則為1 樓鐵皮建
        物），嗣於91年間辦理改建，其中系爭85號舊屋於改建
        過程曾遭高雄市政府工務局以違建為由予以全部拆除（
        參見本卷第352 至358 頁）。又系爭舊屋於改建成為系
        爭房屋後均為3 層樓加強磚造房屋（另含加強磚造屋突
        ，其中系爭83號房屋各樓面積均為41.4平方公尺，屋突
        面積20.7平方公尺，面積合計144.9 平方公尺；系爭85
        號建物各樓面積為77.1平方公尺，屋突面積38.5平方公
        尺，面積合計269.8 平方公尺，參見本院卷第35至36頁
        ），外觀及屋況則如本院卷第113 頁照片所示。
      (3)系爭房屋改建所需款項均係由原告所提供。又系爭房屋
        改建後同係未辦理保存登記之建物，於91年8 月15日由
        原告、被告王寶全及王梅香等3 人以各持分3 分之1 申
        請設立房屋稅籍。又被告王寶全於93年9 月7 日將其登
        記持分3 分之1 全數贈與予被告王亮凱，嗣於98年3 月
        27日原告再將其登記持分7 分之1 贈予訴外人柯伶靜，
        故系爭房屋現時納稅名義人各為：原告持分21分之4 、
        被告王亮凱持分3 分之1 、柯伶靜持分7 分之1 及王梅
        香持分3 分之1 （參見本院卷第90至92、127 至130 頁
        ）。
      (4)系爭房屋於改建完工後，即以原告、被告王寶全及王梅
        香之名義共同與統一超商簽訂租賃契約，原訂租賃期間
        自91年6 月5 日起至97年6 月4 日止，其後因被告王寶
        全將其就系爭房屋稅籍登記持分3 分之1 贈與予被告王
        亮凱，並據此辦理變更登記，遂於93年11月5 日重新以
        原告、被告王亮凱及王梅香之名義與統一超商簽訂租約
        ，約定租賃期間自93年11月5 日起至97年6 月4 日止，
        上述期間每月租金均為10萬元。嗣於97年6 月5 日再續
        約至103 年6 月4 日止，另調整租金為每月11萬元（參
        見本院卷第114 頁至第126 頁）。
    (二)當事人爭執事項：
      (1)原告就本件訴訟有無確認利益？
      (2)系爭房屋於91年間改建後，是否均係新建之未辦理保存
        登記建物？
      (3)系爭房屋是否為原告所單獨出資改建？
      (4)原告分別訴請確認被告王寶全、王亮凱就系爭房屋3 分
        之1 所有權及事實上處分權均不存在，有無理由？
  四、本院之判斷：
    (一)原告就本件訴訟有無確認利益？
      按確認法律關係之訴，非原告有即受確認判決之法律上利
      益者，不得提起之，民事訴訟法第247 條定有明文。所謂
      即受確認判決之法律上利益，係指法律關係之存在與否不
      明確，原告主觀上認其在法律上之地位有不妥之狀態存在
      ，且此種不妥狀態能以確認判決將之除去者而言，最高法
      院52年度台上字第1237號著有判例。本件茲據原告主張其
      就系爭房屋取得單獨所有權，然此情非僅為被告王寶全、
      王亮凱2 人所否認，且渠等亦抗辯系爭建物先前係由被告
      王寶全與王保霖、王保源共同出資興建，故被告王寶全乃
      據此取得3 分之1 所有權，且現時已將此部分事實上處分
      權贈與予被告王亮凱等語在卷，足認原告私法上地位確有
      因系爭房屋之所有權歸屬狀態為何，而有受侵害之危險。
      又倘原告果能訴請確認被告被告王寶全就系爭房屋3 分之
      1 所有權，及被告王亮凱就系爭房屋3 分之1 事實上處分
      權均不存在並獲得勝訴判決，當可除去上述不安狀態，尚
      不因系爭房屋稅籍登記是否係以原告名義單獨辦理登記而
      異其認定。揆諸前開說明，自應認定原告提起本件訴訟具
      有即受確認之法律上利益，合先敘明。
    (二)系爭房屋於91年間改建後，是否均係新建之未辦理保存登
      記建物？
      (1)系爭85號房屋部分：
        查系爭85號舊屋於91年間改建前原係1 樓鐵皮建物，嗣
        於辦理改建過程中遭高雄市政府工務局以違建為由予以
        全部拆除，其後改建為3 層樓加強磚造房屋（各樓面積
        均為77.1平方公尺，另含加強磚造屋突38.5平方公尺）
        等情，已如前述，綜此可知系爭85號舊屋前於91年要因
        全部拆除而不復存在，故系爭85號舊屋與系爭85號房屋
        客觀上顯非同一建物，而系爭85號房屋乃屬新建之未辦
        理保存登記建物之事實，應堪採認。
      (2)系爭83號房屋部分：
        又本院審諸系爭83號舊屋雖係與系爭85號舊屋一併改建
        ，改建前、後非僅外觀狀況明顯不同（參見本院卷第11
        1 、113 頁），亦有增建加強磚造屋突（面積20.7平方
        公尺），另觀乎原告所提出改建相關單據記載內容（參
        見本院卷第16至34頁），固可推知該房屋確有進行大幅
        度之翻修工程，然茲就證人王保霖、王保源均到庭證稱
        ：系爭83號舊屋於改建拆除過程尚留有後面牆壁、房屋
        樑柱及2 、3 樓樓地板等結構未予拆除，再與85號房屋
        一起改建等語（參見本院卷第310 、322 頁），及證人
        張桂香所證述：83號房屋於改建時，整間的牆壁及地板
        均未拆除，但83、85號建物有打通，並在系爭83號建物
        共設樓梯使用等語（參見本院卷第327 頁）交參以觀，
        且依卷附照片亦顯示系爭83號舊屋於改建過程確實留有
        部分牆壁及天花板未予拆除（參見本院卷第112 、284
        至286 頁）之情屬實，又原告針對上情亦未加否認，而
        僅爭執系爭83、85號房屋間之原有隔棟牆業已拆除等語
        （參見本院卷第282 頁），再佐以前開卷附改建相關單
        據均未記載系爭83號房屋果有重行施作樑柱及樓地板等
        工程內容（參見本院卷第16至34頁），綜此堪認系爭83
        號舊屋於改建成為系爭83號房屋之過程中，確有保留該
        建物各樓層樓地板、部分牆壁及樑柱等主要建築結構未
        予拆除之情事甚明。從而系爭83號房屋既僅係利用系爭
        83號舊屋之原有主體結構予以補強暨整修擴建，客觀上
        核與一般新建房屋之情形有異，從而系爭83號房屋並非
        屬於新建之未辦理保存登記建物，亦堪認定。
    (三)系爭房屋是否為原告所單獨出資或改建？
      按當事人主張有利於己之事實者，就其事實有舉證之責任
      ，民事訴訟法第277 條定有明文。又主張法律關係存在之
      當事人，須就該法律關係發生所須具備之特別要件，負舉
      證之責任。承前所述，系爭房屋辦理改建所需款項均係原
      告所提供之情，業為兩造所不爭執，則被告既抗辯此部分
      款項係向原告借貸用以支付工程費用，依法自應由被告就
      此節負舉證之責。準此，本件固經證人王保源、王保霖均
      證稱：系爭房屋係由渠2 人與被告王寶全共同向原告借錢
      蓋的，其中王保源、王保霖部分則分別借用原告及王梅香
      之名義辦理稅籍登記等語在卷，然此情非僅核與證人王梅
      香到庭證述系爭房屋係由原告出資改建之情（參見本院卷
      第329 至330 頁）不符，又依證人王保霖所述：原告係陸
      續將錢交予伊或用以支付工程款，之後再一起結算（參見
      本院卷第311 頁）等語觀之，雙方既曾針對系爭房屋改建
      工程款辦理結算，自得據此核算借款數額以憑為日後還款
      之依據，惟觀乎證人王保霖、王保源及被告王寶全均始終
      無法具體陳述實際借款數額，要僅空言泛稱係以改建系爭
      房屋所需全部款項作為借款數額、按月清償6 年後即可不
      用再行清償云云，且系爭房屋於改建完成後亦未曾以王保
      霖、王保源2 人之名義辦理房屋稅籍登記，抑或另有約定
      於清償完畢後再行辦理變更登記，俱與常情有悖。其次，
      針對雙方是否約定利息及事後還款事宜等節，其中證人王
      保霖所稱並未約定利息云云，已與證人王保源所述：不清
      楚有無約定利息等語（參見本院卷第30 9、323 頁）未臻
      一致。又依證人王保霖乃證述：系爭房屋改建時已計畫好
      要出租給便利商店，所以約定每月所收租金平均分為三等
      分，餘額以四捨五入計算，其中2 份由原告收取，用來清
      償借款等語（參見本院卷第309 、311 頁），據此計算原
      告每月受償數額約為6 萬6667元（10萬元÷3 ×2 ＝6 萬
      6667元），惟證人王保源則證稱：系爭房屋所收租金每月
      先扣6 萬元用以清償向原告之借款，其餘再分為3 份，由
      伊與張桂香、王保霖各拿1 份云云（參見本院卷第323 頁
      ），則該2 人所述每月清償數額暨計算方式實有明顯差異
      ，若以6 年計算清償差額更高達48萬24元（《6 萬6667元
      －6 萬元》×12月×6 年＝48萬24元），足見證人王保霖
      、王保源此部分證述內容顯然矛盾不一，更因與事實有悖
      而不足採信。至證人張桂香雖證述：伊有聽原告及3 個兒
      子（即王保霖、王保源及被告王寶全）說是原告借款予3
      個兒子改建房屋云云（參見本院卷第328 頁），然該證人
      既未能詳述上述借款細節以資審認，又此情業為原告所否
      認，復佐以證人張桂香乃係聽聞證人王保霖、王保源之陳
      述後再為轉述，惟證人王保霖、王保源就此部分所為證述
      俱未足採，已如前述，遂未可徒以證人張桂香前揭證言即
      採為有利於被告之認定。此外，系爭房屋每月所得租金現
      時雖仍按月依比例分配予證人王保源、王保霖及被告王寶
      全，然此部分款項既非直接由承租人匯款予渠2 人支配使
      用，且事實上另有分配予張桂香、王梅香等人使用，各經
      前開證人到庭證述屬實，再佐以兩造及上述證人俱有親屬
      關係，憑此僅堪推認渠等另有約定系爭房屋所收租金之分
      配使用事宜，要無從率爾採為認定系爭房屋果係由王保霖
      、王保源及被告王寶全3 人向原告借款辦理改建之依據。
      揆諸前揭說明，系爭房屋改建所需全數款項係由原告所提
      供，又被告既未能針對上述成立消費借貸一節舉證以實其
      說，則系爭房屋建物確係原告單獨出資改建之事實，應堪
      認定。
    (四)原告分別訴請確認被告王寶全、王亮凱就系爭房屋3 分之
      1 所有權及事實上處分權均不存在，有無理由？
      (1)系爭85號房屋部分：
        按因自己出資而建築之房屋，不待登記即原始取得其所
        有權，核與因法律行為而取得者，須依民法第758 條規
        定經登記始取得其所有權者不同，更與該房屋行政上之
        起造人或納稅名義人之誰屬無關（最高法院85年度台上
        字第100 號及69年度台上字第3336號判決意旨參照）。
        查系爭85號舊屋前於91年間業經全部拆除後，再行新建
        成為系爭85號房屋，又該建物乃係原告單獨出資興建，
        且為未辦保存登記之建物等情，俱如前述，故原告應為
        系爭85號房屋之單獨所有權人，尚不因該房屋稅籍登記
        內容另有先後記載由王梅香、柯伶靜及被告王寶全、王
        亮凱等人取得持分而異其認定。是被告王寶全既非原始
        出資興建之人，依法即無從取得系爭85號房屋3 分之1
        所有權，則被告王亮凱就此部分抗辯係由被告王寶全贈
        與而取得3 分之1 事實上處分權云云，洵非可採。故原
        告分別訴請確認被告王寶全、王亮凱就系爭85號房屋3
        分之1 所有權及事實上處分權均不存在，為有理由，應
        予准許。
      (2)系爭83號房屋部分：
        次按，就未辦理保存登記之建築物為讓與時，雖因未辦
        理保存登記致不能辦理所有權移轉登記，該建築物之所
        有權不能發生讓與之效力，但受讓人與讓與人間非不得
        約定將該建築物之事實上處分權讓與於受讓人（最高法
        院74年度台上字第1317號判決意旨參照）。承前所述，
        系爭83號房屋雖同為原告單獨出資改建，惟該建物僅係
        利用系爭83號舊屋之原有主體結構予以補強暨整修擴建
        ，客觀上並非屬於新建之未辦理保存登記建物，又系爭
        83號舊屋先前既為王玉明所出資興建，嗣於王玉明死亡
        後再由原告、被告王寶全及王梅香3 人平均繼承，是依
        前揭(四)(1)之說明可知，系爭83號房屋前於91年間雖經原
        告出資予以改建，惟該房屋所有權人仍係原始出資建築
        之人即王玉明，至原告、被告王寶全及王梅香3 人僅係
        基於繼承而各取得3 分之1 事實上處分權甚明。職是，
        原告主張因出資改建系爭83號房屋而取得該房屋之單獨
        所有權云云，雖非有據，但被告王寶全既始終未曾取得
        系爭83號房屋3 分之1 所有權，則原告訴請確認被告王
        寶全就系爭83號房屋3 分之1 所有權不存在，仍有理由
        而應予准許。另依前開說明，被告王寶全先前已因繼承
        而取得系爭83號房屋3 分之1 事實上處分權，則其事後
        再將此部分事實上處分權以贈與為由轉讓予被告王亮凱
        ，於法要無不合，故原告就此部分請求確認被告王亮凱
        就系爭83號房屋3 分之1 事實上處分權不存在云云，為
        無理由，應予駁回。
  五、綜前所述，原告訴請確認被告王寶全就系爭83、85號房屋
      3 分之1 所有權不存在，及確認被告王亮凱就系爭85號房
      屋3 分之1 事實上處分權不存在，均有理由，應予准許。
      至其另行請求確認被告王亮凱就系爭83號房屋3 分之1 事
      實上處分權不存在部分，則無理由，應予駁回。
  六、本件事證已臻明確，兩造其餘主張陳述及所提證據方法，
      經本院斟酌後認均不足以影響本判決結果，自無逐一詳予
      論駁之必要，併此敘明。
  七、據上論結，本件原告之訴一部有理由，一部無理由，依民
      事訴訟法第79條、第85條第1 項但書，判決如主文。
中    華    民    國   100    年    2     月    23    日
                  民事第六庭  法  官  陳明呈
以上正本係照原本作成。
如對本判決上訴，須於判決送達後20日內向本院提出上訴狀。如
委任律師提起上訴者，應一併繳納上訴審裁判費。
中    華    民    國   100    年    2     月    23    日
                              書記官  黃靖媛